【裁判字號】    98,台上,157
【裁判日期】    980210
【裁判案由】    請求土地所有權移轉登記等
【裁判全文】
最高法院民事判決              九十八年度台上字第一五七號
上  訴  人  甲○○
訴訟代理人  周慧貞律師
上  訴  人  乙○○
訴訟代理人  林世超律師
被 上訴 人  丙○○
            丁○○
上列當事人間請求土地所有權移轉登記等事件，上訴人對於中華
民國九十六年九月二十六日台灣高等法院第二審判決（九十六年
度重上字第三二二號），各自提起上訴，本院判決如下：
    主  文
原判決廢棄，發回台灣高等法院。
    理  由
本件上訴人甲○○主張：伊於民國八十二年六月十五日與對造上
訴人乙○○簽訂買賣預約書，除坐落宜蘭縣冬山鄉○○段一四八
七地號土地面臨義成路靠北邊部分約一０五坪保留不出賣外，將
伊所有一四八七地號、一四八七－一地號、一四八八地號、一四
八八－一地號、一四九一地號及一四九二地號等六筆土地出售予
乙○○，因法令限制無法辦理分割移轉登記，一四八七地號土地
乃全部暫時登記在乙○○名下，並約定乙○○應按伊需要隨時將
保留範圍分割移轉登記予伊指定之人。同年七月十五日雙方約定
再保留二五坪，合計保留未出賣土地之面積為一三０坪，且於十
月二十三日重新計算買賣價金為新台幣（下同）七千九百二十五
萬六千一百元。而被上訴人丙○○、丁○○於乙○○移轉上開六
筆土地所有權登記在其名下之際，既已知悉並同意上情，一四八
七地號土地亦於九十三年九月十日辦理分割，面積為三九六平方
公尺（重測後為宜蘭縣冬山鄉○○○段六０九地號、面積三九七
．三一平方公尺「折合約一百二十坪」，下稱系爭土地），自應
將系爭土地所有權移轉登記予伊。至無法移轉所有權登記之十坪
部分，乙○○則應按約定買賣價金每坪六萬元計算，賠償伊六十
萬元。倘丙○○、丁○○未承擔乙○○移轉系爭土地所有權登記
之義務，乙○○應賠償伊共七百八十萬元，且丙○○、丁○○無
法律上之原因受有該土地登記在其名下之利益，致伊受有無法請
求移轉系爭土地所有權登記之損害等情。爰依買賣契約、債務承
擔、不當得利及債務不履行之法律關係，先位聲明求為丙○○、
丁○○將系爭土地所有權移轉登記予伊及乙○○給付伊六十萬元
暨自起訴狀繕本送達乙○○翌日起計付法定遲延利息；依債務不
履行之法律關係，備位聲明求為乙○○給付伊七百八十萬元及自
起訴狀繕本送達乙○○翌日起計付法定遲延利息之判決。
上訴人乙○○及被上訴人丙○○、丁○○則以：甲○○保留未出
賣之土地面積為一０五坪，系爭土地因甲○○在其上興建農舍，
依順安都市計畫使用分區管制要點及相關建築法規限制，須留最
小基地面積三九六平方公尺，則無法分割出一０五坪，且丙○○
、丁○○亦未承擔乙○○移轉系爭土地所有權登記之義務，是甲
○○請求丙○○、丁○○移轉該土地所有權登記，及請求乙○○
按一三０坪計算賠償差額，均屬無據。況乙○○向甲○○購買之
土地，按約定單價即建地每坪六萬元、路地依公告現值加四成計
算後，乙○○已溢付價金一千四百十二萬零六百四十八元，且甲
○○保留未出賣之一０五坪，依順安都市計畫申請開發，須捐五
六．五四坪作為公共設施，亦使乙○○受有三百三十九萬二千四
百元之損害，乙○○除得以甲○○應還價金為同時履行抗辯外，
亦得主張抵銷等語，資為抗辯。
原審維持第一審所為甲○○、乙○○各一部敗訴之判決，駁回其
上訴，係以：甲○○於八十二年六月十五日與乙○○簽訂買賣預
約書，約定除面臨義成路靠北邊部分約一０五坪保留不出賣外，
由甲○○將其所有一四八七地號、一四八七－一地號、一四八八
地號、一四八八－一地號、一四九一地號及一四九二地號等六筆
土地出售予乙○○。甲○○主張雙方於同年七月十五日約定再保
留二五坪，合計保留未出賣土地之面積為一三０坪等語，但由是
日雙方簽訂之追認契約條件內容及證人胡碧蓮、彭志鵬所為之證
詞以觀，暫時保留二五坪價金一百五十萬元，係因路地範圍不明
確所致，並非將該部分土地排除於買賣標的外，此與原本針對甲
○○已興建農舍而將所占用基地保留不出賣，係屬二事。況該農
舍占用之基地位置及面積早已確定，嗣亦無增建擴大占用基地之
情形，自無由已確定之一０五坪增加為一三０坪之理。另甲○○
與乙○○於八十二年十月二十三日簽訂之協議書，並未記載達成
協議之計算標準，且已將保留之二五坪價金一百五十萬元計入退
還款中，倘係保留一三０坪未出賣，何以當日協議時僅一０五坪
未計價，而甲○○之計算方法既為乙○○所否認，則其據以主張
保留未出賣土地之面積為一三０坪，即不足採。又依據胡碧蓮之
證言，雖能證明丙○○、丁○○知悉保留未出賣之一０五坪將來
應返還予甲○○，惟渠等究係同意配合乙○○辦理保留未出賣部
分之分割及所有權移轉登記予甲○○，抑或承擔乙○○此分割及
所有權移轉登記之義務，並不明確，尚難謂丙○○、丁○○有承
擔乙○○上開分割及所有權移轉登記義務之意思表示。甲○○保
留未出賣土地之面積既為一０五坪，且丙○○、丁○○亦未承擔
乙○○移轉系爭土地所有權之義務，則甲○○本於買賣契約、債
務承擔及債務不履行之法則，先位請求丙○○、丁○○將系爭土
地所有權移轉登記予甲○○，與乙○○應給付甲○○六十萬元及
法定遲延利息，自屬無據，不應准許。乙○○依約應將系爭土地
分割出一０五坪後移轉所有權登記予甲○○指定之人之義務，因
該土地現登記在丙○○、丁○○名下，且渠等與乙○○間發生爭
執，亦無法配合乙○○將系爭土地所有權移轉登記予甲○○指定
之人，已經給付不能，並可歸責於乙○○，甲○○自得依民法第
二百二十六條第一項之規定，請求乙○○按約定單價建地每坪六
萬元計算，賠償此一０五坪不能履行之損害六百三十萬元。而系
爭買賣預約書所謂之路地，由總價款九千三百十一萬零四百元，
係以一四八七－一地號及一四八八－一地號等二筆土地，面積共
六三平方公尺為路地，作為計算之基準以觀，並參諸胡碧蓮、彭
志鵬之證言及宜蘭縣政府九十五年十一月十四日府建城字第０九
五０一三六五四０號函之說明三，應係占用上開二筆土地之義成
路。又乙○○向甲○○價購土地時，順安都市計畫僅有市地重劃
之規劃，尚無開發許可制度，業經證人林志明及黃志良證稱屬實
，且依林志明之證詞，系爭土地既得以個別開發之方式申請建造
執照，則該土地變更為建地與其是否加入開發自亦無涉。是甲○
○與乙○○間之買賣關係，不因宜蘭縣政府嗣後變更計畫及乙○
○等自行決定合併系爭土地申請開發，而受捐地百分之三十五之
拘束。況乙○○與甲○○於八十二年十月二十三日已就路地面積
多寡所生價款爭議達成和解，並簽訂協議書，約定甲○○應退還
乙○○價金一千二百三十五萬四千三百元，而由乙○○給付現金
三千三百萬元，換取原已交付甲○○面額共四千五百三十五萬四
千三百元之六紙支票，依民法第七百三十七條之規定，亦應認系
爭買賣價金業已結清。準此，乙○○以路地係指順安都市○○○
道路及公共設施用地，甲○○應受申請開發案捐地百分之三十五
之拘束為由，抗辯甲○○尚應退還價金一千四百十二萬零六百四
十八元及返還一０五坪依順安都市計畫申請開發所受之利益三百
三十九萬二千四百元，為同時履行及抵銷之抗辯云云，要無可採
。從而甲○○依債務不履行損害賠償之法律關係，備位請求乙○
○給付六百三十萬元及其法定遲延利息，即屬有據，應予准許。
逾此範圍之請求即一百五十萬元本息，則屬無據，不應准許等詞
，為其判斷之基礎。
惟查甲○○與乙○○簽訂之系爭買賣預約書特約事項約定：「出
售土地內約一０五坪不包括出售範圍內（即面臨義成路靠北邊土
地），於過戶完成後，買主應依賣主之需要隨時辦理分割，移轉
給賣主之指定人」；丙○○、丁○○於受讓系爭土地移轉時，已
知悉甲○○與乙○○之間有保留土地之約定；乙○○等當初依順
安都市計畫申請土地開發時，於開發案件之分割圖說中，曾依兩
造買賣契約之約定，將一四八七地號土地上舊農舍基地一０五坪
單獨出來，未列入土地開發案件，嗣依宜蘭縣都市計畫委員會決
議，將該農舍基地納入開發範圍內，亦將上開農舍基地及其法定
空地分割出三九六平方公尺（即重測後之系爭土地），為原審確
定之事實。復參之丁○○於乙○○被訴侵占等刑事案件陳稱：「
乙○○當時就系爭土地被冬山鄉農會查封，他就來找我跟丙○○
合作開發這幾筆土地，經過我與丙○○的同意，雙方做成買賣，
但實際上是共同投資開發興建房屋，當時被告（即乙○○）有說
綠色這一塊一０五坪是原來的地主所保留的地，分割以後要再還
給原地主等」；伊等因與乙○○間發生爭執，故無法配合乙○○
辦理系爭土地之分割及所有權移轉登記事宜；倘一四八七地號土
地上之舊農舍仍由甲○○占有使用，丙○○、丁○○向乙○○購
買土地之範圍及價格，亦未包括該農舍基地等情，則上訴人請求
丙○○、丁○○返還系爭土地，即非全屬無據。原審未遑詳為勾
稽，遽以前揭理由，駁回甲○○對其先位請求丙○○、丁○○移
轉系爭土地所有權登記之上訴，已屬可議。況甲○○已在原審追
加不當得利返還請求權為訴訟標的法律關係（見原審卷一００、
一０一、一七一、一七二頁），原審竟未予審究，亦有未當。次
查乙○○向甲○○購買土地，以系爭買賣預約書所載總價款九千
三百十一萬零四百元，扣減甲○○與乙○○於八十二年十月二十
三日協議應退還之價金一千二百三十五萬四千三百元及之前所保
留二五坪價金一百五十萬元，買賣價金應為七千九百二十五萬六
千一百元。而原審既認定乙○○向甲○○購買土地之價金於雙方
協議退還部分價金時業已結清，且乙○○自承當時協議係以道路
用地面積三五二．三五二坪計算（見同上卷一二六頁之計算明細
表），則甲○○保留未出賣之面積究係一０五坪抑或一三０坪，
即非不得由上開買賣總價及路地面積加以釐清。原審就此未予細
究，遽以保留未出賣之面積為一０五坪，而駁回甲○○對其先位
請求乙○○給付六十萬元本息之上訴，不無可議。又原審一方面
認定八十二年十月二十三日協議書並未記載達成協議之計算標準
，卻又謂所保留之二五坪價金一百五十萬元已計入退還款中，及
未計價面積為一０五坪，前後理由亦屬矛盾。甲○○先位之訴既
難維持，則以先位之訴有理由為解除條件之備位請求，自應一併
廢棄發回。上訴論旨，各自指摘原判決於其不利部分為不當，求
予廢棄，均有理由。
據上論結，本件上訴人之上訴均有理由。依民事訴訟法第四百七
十七條第一項、第四百七十八條第二項，判決如主文。
中    華    民    國  九十八  年    二    月    十    日
                      最高法院民事第七庭
                          審判長法官  劉  福  來
                                法官  陳  國  禎
                                法官  陳  重  瑜
                                法官  吳  麗  女
                                法官  簡  清  忠
      本件正本證明與原本無異
                                      書  記  官
中    華    民    國  九十八  年    二    月   十八   日
                                                      Ｅ


司法院資訊處製作；財團法人民間司法改革基金會備份。
